臺灣高等法院民事判決　　　　　 九十年度家再字第七號
　　　再審　原告　 甲○○
　　　再審　被告　 乙○○
右列當事人間請求離婚事件，再審原告對於中華民國九十年四月二十四日本院八十九
年家上字第七六號確定判決，提起再審之訴，本院判決如左：
  　　主　　文
再審之訴駁回。
再審訴訟費用由再審原告負擔。
　　  事　　實
一、再審原告聲明求為判決：(一)、本院八十九年度家上字第七六號判決廢棄。(二)、上
    開廢棄部分，再審被告之上訴駁回。(三)、再審及前審訴訟費用由再審被告負擔。
    其陳述略以：(一)、再審原告於原審起訴時，即已同時表明依民法第一千零五十二
    條第一項第三款及同條第二項之規定請求離婚，嗣因原審闡明僅依同條第二項請
    求即可，乃當庭撤回同條第一項第三款之請求，判決後再審原告不服，聲明上訴
　　，於本院前訴訟程序言詞辯論終結前再行追加同條第一項第三款為訴訟標的，主
　　張再審被告虐待再審原告，致不堪為共同生活，亦構成離婚原因，原確定判決竟
　　以再審原告未於準備程序主張即率謂再審原告不得再行主張，實已違反民事訴訟
　　第五百七十二條第一項規定及最高法院七十年台上字第六三七號判例所示意旨。
　　(二)、兩造同居期間，再審被告長期對再審原告冷漠以對，散佈不實之信函及謊報
　　再審原告失蹤以污衊蹋再審原告之人格，顯已造成再審原告精神上不可忍受之痛
    苦，致不堪繼續同居，有不能同居之正當理由，就再審被告於民國（下同）八十
    六年十月十八日寄予再審原告之存證信函，可知兩造確有協議分居之事實，並有
    證人吳淑娟之證言可按，原確定判決竟以再審原告訴之追加已生失權效果不得再
    行主張，顯有民事訴訟法第四百九十六條第一項第一款、第十三款規定之再審事
    由。
二、再審被告之聲明聲明求為判決：(一)、再審原告之訴駁回。(二)、訴訟費用由再審原
　　告負擔。其陳述略以：(一)、再審原告聲請再審之理由，均已為提起第三審上訴之
　　理由，再審原告持相同之理由聲請再審，顯然欠缺提起再審之合法要件。(二)、伊
　　曾因車禍傷及腦部而長期在家復健，並未工作，惟未曾影響伊對再審原告之夫妻
　　感情，伊在復健期間仍每天接再審原告下班，而心無埋怨，無終日冷漠以對之情
　　形，顯無再審原告所稱對其施以身體上或精神上客觀已達於不可忍受程度之痛苦
　　，致其不堪繼續同居之情形，依法自不得以主觀之見解，任意請求與再審被告離
　　婚。
三、本院依職權調取臺灣板橋地方法院八十八年婚字第四六八號兩造離婚事件全卷。
　　　理　　由
一、再審原告以原確定判決有民事訴訟法第四百九十六條第一項第十三款之再審事由
    云云，惟查該條款所謂當事人發見未經斟酌之證物，係指前訴訟程序事實審之言
    詞辯論終結前已存在之證物，因當事人不知有此，致未經斟酌，現始知之，或雖
    知有此而不能使用，現始使用者而言（參照最高法院二十九年上字第一００五號
    、三十二年上字第一二四七號判例），本件再審原告所指之未經斟酌之證物，係
    指其於原審所提之起訴狀及證人呂淑娟之證言（見本院卷第五十四頁），查上開
    書狀及證言係於前訴訟程序事實審之言詞辯論終結前已存在之證物，且為再審原
　　告已知之證物，核與上開要件不合，其以此款理由據而提起再審，雖非合法。惟
　　按婚姻無效確認婚姻成立或不成立、撤銷婚姻、離婚或夫妻同居之訴，得合併提
　　起，或於第一審或第二審言詞辯論終結前，為訴之變更、追加或提起反訴，此觀
　　民事訴訟法第五百七十二條第一項之規定自明。本件再審原告於原審以再審被告
　　有民法第一千零五十二條第一項第三款及同條第二項之事由，請求與再審被告離
　　婚（見本院卷第三十二頁起訴狀），嗣於原審審理中撤回同法第一項第三款之訴
　　訟標的（見本院卷第三十五頁），嗣於本院前訴訟程序審理中言詞辯論終結前之
　　民國（下同）九十年三月二十七日具狀追加民法第一千零五十二條第一項第三款
　　「不堪同居」之虐待為離婚之事由（見本院卷第九十六、九十七頁），依前揭規
　　定，自得合併提起。本院前審判決以再審原告「未於準備程序主張之事實，於準
　　備程序後行言詞辯論時，不得主張之」，已生失權效果，不得再行主張，自屬適
    用法規顯有錯誤，依民事訴訟法第四百九十條第一項第一款之規定，此部分應准
    予再審。
二、再審原告主張再審被告多次於再審原告友人面前誣告再審原告惡意遺棄，並曾去
    函慈濟功德會誣指再審原告生活不檢點，曾盜領再審原告存款十萬元，動輒以三
    字經辱罵再審原告之家人，並向派出所謊報再審原告為失縱人口之事實，為再審
    被告所否認，經查：
    (一)、再審原告雖主張八十五年八月間伊父親因肺癌住院，商得再審被告同意與家
　　　　中姐妺輪流守醫院二至三日，再審被告竟趁此機會向天母派出所謊報再審原
　　　　告無故離家，要求承辦警員將再審原告列為失蹤人口云云。再審被告則辯稱
　　　　報案當日，再審原告並未告知其行蹤，伊打電話至其娘家，其母接聽時亦表
　　　　示不知道再審原告是否有到醫院照顧其父親，與再審原告平時皆有告知行蹤
        之習慣顯有不同，且當時伊發現家中物品不翼而飛（後經查證係再審原告帶
        走），伊四處尋找不著，延至是日晚上六時，伊為免發生意外，始就近至天
        母派出所報案，完全係出於一片擔心關懷之情等語，衡諸常情，當親友行蹤
        不明時，家人心急如焚，無助地向警方請求協助，時有所聞，難認此有損再
        審原告之人格尊嚴。
    (二)、證人呂春珠雖證稱：「在八十五年二、三月間，花蓮慈濟功德會常助師傅打
　　　　電話和我說有收到一封信，信中內容署名是地方法院的會員，說甲○○拋棄
　　　　她的先生，他們看不慣不再繼續繳功德款。」云云，惟再審被告於原審辯稱
　　　　：「證人所言不實，我有寫信，信中內容只是將我心中委屈陳述」（見原審
　　　　卷第六六頁）、「被告以慈濟人之身分把所受之委屈告知證嚴上人，信內所
　　　　言一切屬實，原告悍然拋夫於前，被告寫信於後」等語（見原審卷第九一頁
　　　　），經查證人呂春珠並未證稱匿名信指甲○○行為不檢，復稱「該封信我沒
　　　　看過」（見原審卷第六七頁），則證人呂春珠僅係聽聞常助師傅所言，顯屬
　　　　傳聞證據，不能證明再審被告所寫內容有蹧蹋、污蔑再審原告之人格及名譽
　　　　。
    (三)、證人呂淑娟於原審雖證稱：「被告（即再審被告）在車禍後性情大變，對我
　　　　姊（指再審原告）很冷漠，形同陌路……我們就勸原告與被告分居，但被告
　　　　未做何表示，說要考慮幾天，後來我姊說被告同意分居……」云云（見本院
　　　　卷第三六頁），惟再審被告對再審原告之態度如何冷漠以對，並未舉具體事
　　　　實以資證明，不得憑證人個人觀感而遽認再審被告對再審原告有不堪同居之
　　　　虐待。另證人所證再審被告同意與再審原告分居，係屬由再審原告轉述而來
　　　　，亦屬傳聞證據，尤不得採為不利於再審原告之認定。況證人呂淑娟為再審
　　　　原告之妹，已難期其為真實之證言。至再審被告致再審原告之存證信函（見
　　　　本院卷第四四頁），雖言分居之事係再審原告所提出，仍不能證明再審被告
　　　　有同意分居。此外無積極證據足資證明再審被告有盜用再審原告存款或辱罵
　　　　再審原告家人情事，再審原告主張再審被告有不堪同居虐待之事由，顯無足
　　　　取。
三、綜上所述，再審原告主張再審原告有不堪同居之虐待，請求廢棄原確定判決准其
    與再審被告離婚，為無理由，不應准許。
四、至兩造其餘之攻擊或防禦方法及未經援用之證據，經本院斟酌後，認為均不足以
    影響本判決之結果，自無逐一詳予論駁之必要，併此敘明。
五、據上論結，本件再審之訴為無理由，依民事訴訟法第七十八條，判決如主文。
中　　　華　　　民　　　國　　九十一　　年　　四　　　　月　　三十　　　日
　                            臺灣高等法院民事第十三庭
  　                              審判長法　官　劉　清　景
      　                                法　官　王　聖　惠
                                        法　官  謝　碧　莉
右正本係照原本作成。
如不服本判決，應於收受送達後二十日內向本院提出上訴書狀，其未表明上訴理由者
，應於提出上訴後二十日內向本院補提理由書狀（均須按他造當事人之人數附繕本）
上訴時應提出委任律師或具有律師資格之人之委任狀；委任有律師資格者，另應附具
律師及格證書及釋明委任人與受任人有民事訴訟法第四百六十六條之一第一項但書或
第二項（詳附註）所定關係之釋明文書影本。
中　　　華　　　民　　　國　　九十一　　年　　五　　　　月　　　三　　　日
　　　　　　　　　　　　　　　　　　　　書記官　高　澄　純
附註：
民事訴訟法第四百六十六條之一（第一項、第二項）：
對於第二審判決上訴，上訴人應委任律師為訴訟代理人。但上訴人或其法定代理人具
有律師資格者，不在此限。
上訴人之配偶、三親等內之血親、二親等內之姻親，或上訴人為法人、中央或地方機
關時，其所屬專任人員具有律師資格並經法院認為適當者，亦得為第三審訴訟代理人
。
